【裁判字號】    99,台上,8273
【裁判日期】    991231
【裁判案由】    偽造文書
【裁判全文】
最高法院刑事判決            九十九年度台上字第八二七三號
上  訴  人
即 自訴 人  林益全
自訴代理人  鄭雪櫻律師
被      告  張竹煌
上列上訴人因自訴被告偽造文書案件，不服台灣高等法院台中分
院中華民國九十八年八月十三日第二審判決（九十八年度上訴字
第一四八四號，自訴案號：台灣台中地方法院九十七年度自字第
五一號），提起上訴，本院判決如下：
    主  文
上訴駁回。
    理  由
按刑事訴訟法第三百七十七條規定，上訴於第三審法院，非以判
決違背法令為理由，不得為之。是提起第三審上訴，應以原判決
違背法令為理由，係屬法定要件。如果上訴理由書狀並未依據卷
內訴訟資料，具體指摘原判決不適用何種法則或如何適用不當，
或所指摘原判決違法情事，顯與法律規定得為第三審上訴理由之
違法情形，不相適合時，均應認其上訴為違背法律上之程式，予
以駁回。本件原判決以自訴意旨略以：被告張竹煌擬在台灣從事
大陸人士來台觀光之業務，需以旅行社名義在台灣招攬並從事上
開觀光業務，遂經由導遊盧林由之介紹，認識經營晉銓旅行社有
限公司（下稱晉銓旅行社）之上訴人即自訴人林益全，雙方於民
國九十四年十一月十六日簽訂租牌合約。未料，被告竟擅自偽造
九十五年二月六日之合約（下稱系爭合約書）內容，並在系爭合
約書上偽造上訴人之署押，謊稱上訴人曾與被告簽訂系爭合約書
，並偽稱上訴人積欠被告債務，再持上開偽造之系爭合約書及自
行編造上訴人積欠其債務所寄發之存證信函，向台灣台中地方法
院民事庭起訴請求命上訴人清償債務，經台灣台中地方法院民事
庭將上開民事案件移轉管轄由福建金門地方法院審理。因上訴人
未收到法院開庭通知書，故未到庭，福建金門地方法院金城簡易
庭（下稱金城簡易庭）乃於九十六年九月二十一日，以九十六年
度城簡字第二五號判決，判決被告勝訴。被告並持該確定民事判
決，據以聲請強制執行，致上訴人之權益受損嚴重。因認被告涉
有行使偽造私文書之犯罪行為云云。惟經審理結果，認為不能證
明被告犯罪，乃維持第一審諭知被告無罪之判決，駁回自訴人在
第二審之上訴。已詳載其所憑之證據並敘明其理由，從形式上觀
察，原判決並無違背法令之情形存在。上訴意旨略以：(一)第一審
將上訴人及被告所書寫簽名字樣及系爭合約書送請內政部警政署
刑事警察局鑑定，惟經該局以九十八年二月十一日刑鑑字第０九
八００００五四六號函覆以：因爭議文件係為影本，其上字跡筆
劃欠清晰，特徵不顯，故無法鑑定等語，認無法判斷上訴人之筆
跡與偽造之簽名有任何相似或相近之結果。原判決以肉眼推定及
主觀判斷，認「依運筆習慣、方式而認上訴人之筆跡與系爭合約
書上之簽名類似」，自有以擬制或推測之方法為判斷基礎之違誤
。又上訴人於原審審理時聲請命被告提出系爭合約書正本，原審
自應命被告提出，並將之送請鑑定機關鑑定簽名之真偽。原判決
顯有應於審判期日調查之證據而未予調查及判決不載理由等違法
。(二)大陸人士來台保證金新台幣（下同）一百萬元，係上訴人依
據「大陸地區人民來台從事觀光活動許可辦法」第十一條規定繳
交予交通部觀光局，並據中華民國旅行商業同業公會聯合會九十
八年三月三十一日以中旅聯（九八）字第０三六號函復第一審略
以：「有關晉銓旅行社於九十四年經核准辦理大陸地區人民來台
觀光業務所繳交保證金，本會係於九十四年十一月十七日收訖其
所開立之合作金庫建成分行支票一百萬元整乙紙（票號0000
000，到期日九十四年十一月十日），有收據影本為憑」等語
，足認並非被告所代繳。又被告提出之二紙不實匯款收據，其中
人民幣十萬元部分，匯款人為深圳金冠國際旅行社有限公司；人
民幣十五萬元部分，為西元二００五年十二月一日中國工商銀行
憑證，借方（匯款人）戶名為王巧臨，貸方（受款人）戶名為蘭
孝程，上訴人均不認識，無法證明被告有依保證金協議書之約定
向中華民國旅行商業同業公會聯合會代繳保證金之事實。而證人
朱安麗於第一審亦證稱不認識蘭孝程，其未代被告經手匯款，亦
不知被告與上訴人間匯款之事等語。被告佯稱有代繳一百萬元保
證金給交通部觀光局，惟無法提出資金匯款證明，原審未加詳察
，於判決內採有利於被告之說詞，認定被告有代繳一百萬元保證
金予交通部關觀光局，認事用法有違證據法則及經驗法則各云云
。按證據之取捨及證據證明力如何，均屬事實審法院得裁量、判
斷之職權，苟其此項裁量、判斷，並不悖乎通常一般之人日常生
活經驗之定則或論理法則，又於判決內論敘其何以作此判斷之心
證理由者，即不得任意指摘其為違法，據為提起第三審上訴之合
法理由。而認定犯罪事實所憑之證據，雖不以直接證據為限，間
接證據亦包括在內；然而無論直接或間接證據，其為訴訟上之證
明，須於通常一般之人均不致有所懷疑，而得確信其為真實之程
度者，始得據為有罪之認定，倘其證明尚未達到此一程度，而有
合理之懷疑存在時，事實審法院復已就其心證上理由予以闡述，
敘明其如何無從為有罪之確信，因而為無罪之判決，尚不得任意
指為違法。經查，原判決係以上訴人於九十七年十一月二十日在
第一審陳稱被告連當初租用合約的四萬元都沒有給伊，嗣經第一
審提示台灣台北地方法院檢察署九十七年度他字第一八九五號偵
查卷所附之支票影本及簽收收據，始供承有收受旅行社牌照租用
合約書約定之押金三萬元及受僱於被告之六萬元等行為，核其先
後陳述，已見不一；再晉銓旅行社於九十四年十一月十七日，依
據大陸地區人民來台從事觀光活動許可辦法第十二條之規定，向
中華民國旅行商業同業公會全國聯合會繳納一百萬元之保證金完
畢，亦有中華民國旅行商業同業公會全國聯合會九十八年三月三
十一日中旅聯（九八）字第０三六號函檢送收據可憑；並佐以上
訴人與被告簽立一百萬元保證金協議書，目的在以被告支付該保
證金，做為使用晉銓旅行社牌照之條件，如被告並未支付相關一
百萬元之保證金，上訴人何以於九十四年十二月底起至九十五年
三月止期間內，在未與被告簽立任何合作契約之情形下，仍容許
被告繼續使用晉銓旅行社牌照招攬大陸地區人民來台觀光，亦均
未依一百萬元保證金協議書向被告請求支付，顯與常情不符，資
以認定上訴人所為被告未曾支付一百萬元保證金等語之指訴，並
不足採等旨（原判決理由四(十二)），查非以被告提出之匯款收據二
紙為判斷之基礎，所為證據之取捨及理由之論述，亦與證據法則
無違。上訴意旨(二)對原審本於事實審法院採證認事職權適法行使
之事項，重為事實上之爭執，自非適法之上訴第三審理由。再按
證據之取捨及其證明力如何，屬法院判斷之權。法院核對筆跡，
本為調查證據方法之一種，除特種書據，如古書、畫或書家摹倣
各種字體者之筆跡，須選任專門知識技能之鑑定人為精密之鑑定
外，若通常書據，一經核對筆跡，即能辨別真偽異同者，法院本
於核對之結果，依其心證而為判斷，雖不選任鑑定人實施鑑定程
序，亦不得指為違法。經查，內政部警政署刑事警察局前就系爭
合約書上之簽名是否自訴人親自為之一節，雖函覆第一審指稱無
法鑑定等語。然原審就其如何依上訴人自承為其親自書寫之相關
文件上簽名與該合約書上「林益全」簽名相互勾稽結果，並非無
類似之處，及上訴人所提出九十四年十一月十六日旅行社牌照租
用合約書影本與被告提出之旅行社牌照租用合約正本，其內容、
條款一致，「林益全」與「張竹煌」之印章亦相同等情，資以判
斷上訴人所為被告偽以其名義製作系爭合約書之指訴，尚難認屬
真實，業於理由內逐一闡述綦詳（原判決理由四(四)(五)），核無違
法情形之存在。又上訴人在原審之自訴代理人雖於原審聲請命被
告提出系爭合約之原本，惟被告於第一審業已陳稱「原本在自訴
人那裡，自訴人祇有給我影本」等語（第一審卷(一)第三十五頁）
，被告既已否認持有系爭合約書之原本，自訴人復未提出其他證
據資為被告持有該合約書之佐證，原審未命被告提出系爭合約書
之原本而為無謂之調查，自無違法，原判決未指明此部分無調查
必要之旨，雖欠妥適，然無礙於判決之本旨，上訴意旨(一)指摘原
判決違法，殊非合法之上訴第三審理由。至其餘上訴意旨，或係
對事實審法院採證認事之職權行使及與本件犯罪構成要件無關之
事項，仍執陳詞再為事實上或細節上之爭執，或執個人之見解，
恣意指摘原判決違法，均非適法之上訴第三審理由。衡以上述說
明，應認其上訴為違背法律上之程式，予以駁回。
據上論結，應依刑事訴訟法第三百九十五條前段，判決如主文。
中    華    民    國  九十九  年   十二   月  三十一  日
                      最高法院刑事第十一庭
                          審判長法官  黃  一  鑫  
                                法官  張  春  福  
                                法官  林  勤  純  
                                法官  陳  國  文  
                                法官  宋  明  中  
本件正本證明與原本無異
                                      書  記  官  
中    華    民    國  一○○  年    一    月    十    日
                                                      Ｅ

司法院資訊處製作；財團法人民間司法改革基金會備份。
